臺灣高等法院高雄分院民事判決　　　　　 94年度上字第108號
上　訴　人　三夏企業股
　　　　　　份有限公司
法定代理人　丙○○
訴訟代理人　樓嘉君律師
被 上訴 人　甲○○
被 上訴 人　乙○○○
訴訟代理人　郭國益律師
上列當事人間請求確認債權不存在等事件，上訴人對於民國94年
4 月22日臺灣高雄地方法院93年度訴字第2001號第一審判決提起
上訴，本院於94年11月9日言詞辯論終結，判決如下：
    主  文
原判決廢棄。
確認被上訴人乙○○○對被上訴人甲○○就原審八十一年度票字
第五三三二號裁定所示本票其中本金一百七十六萬四千零四十五
元及自八十二年九月二十八日起至清償日止按年息百分之五計算
利息之債權不存在。
第一、二審訴訟費用由被上訴人連帶負擔。
    事實及理由
一、本件被上訴人甲○○經合法通知，未於言詞辯論期日到場，
    核無民事訴訟法第386 條各款所列情形，爰依上訴人之聲請
    ，由其一造辯論而為判決。
二、上訴人主張：上訴人於民國88年11月間，就被上訴人甲○○
    所有坐落高雄縣內門鄉○○○段826 之2 、940 之5 地號土
    地（下稱系爭土地）向原審聲請假扣押，經原審以88年度全
    字第5923號裁定准許後，上訴人提供新台幣（下同）3,000,
    000 元為擔保，由原審以88年度執全字第4925號實施假扣押
    查封系爭土地在案。嗣上訴人對被上訴人甲○○起訴請求損
    害賠償，經本院89年度重上字第121 號、最高法院92年度台
    上字第1595號判決被上訴人甲○○應將系爭土地所有權全部
    移轉登記予上訴人指定之訴外人丙○○確定。上訴人乃據以
    辦理系爭土地所有權移轉登記，詎被上訴人甲○○與其姐即
    被上訴人乙○○○間並無債權債務關係，二人竟串通，由被
    上訴人甲○○簽發發票日為77年3 月30日，票面金額為2,66
    4,045 元，未載到期日之本票（下稱系爭本票）與被上訴人
    乙○○○，再由乙○○○聲請原審以81年度票字第5332號裁
    定准許系爭本票本金2,664,045 元及自77年3 月30日起至清
    償日止按年利6 釐計算之利息得為強制執行後，聲請強制執
    行，因被上訴人甲○○無財產可供執行而發給原審81年執字
    第7373號債權憑證，嗣於92年9 月29日，被上訴人乙○○○
    再以該債權憑證為執行名義，聲請原審以92年度執字第4554
    1 號就系爭本票中1,764,045 元及自82年9 月28日起至清償
    日止，按年息百分之5 計算利息之債權，對被上訴人甲○○
    所有系爭土地查封，致上訴人無法辦理系爭土地之所有權移
    轉登記。又系爭土地現亦被彰化商業銀行股份有限公司（下
    稱彰化商銀）聲請強制執行拍賣抵押物，上訴人對被上訴人
    甲○○亦有債務不履行之損害賠償請求權，被上訴人間存在
    之假債權債務關係，亦影響上訴人之受償，故有確認被上訴
    人間就系爭本票債權債務不存在之法律上利益。爰求為判決
    ：確認被上訴人乙○○○對被上訴人甲○○就原審81年度票
    字第5332號裁定所示本票其中本金1,764,045 元及自82年9
    月28日起至清償日止，按年息百分之5 計算利息之債權不存
    在。
三、被上訴人則以：上訴人提起本件訴訟並無即受確認判決之法
    律上利益。被上訴人間確存在系爭本票債權債務關係，此源
    於被上訴人甲○○之夫鄭玉吉自72年起至74年間陸續開立支
    票11紙向被上訴人乙○○○借款，迄至77年3 月30日止，因
    鄭玉吉未還款，被上訴人甲○○遂開立系爭本票交付被上訴
    人乙○○○，以換回該11紙支票，為併存之債務承擔，此業
    經原審82年度訴字第1337號、本院83年度上字第88號判決、
    最高法院83年度台上字第2072號裁定確定。又被上訴人甲○
    ○曾清償900,000 元，故被上訴人乙○○○聲請就系爭本票
    中1, 764,045元及自82年9 月28日起至清償日止，按年息百
    分之5 計算利息之債權為強制執行，並無不法等語，資為抗
    辯。
四、原審為上訴人全部敗訴之判決，上訴人於本院聲明：(一)原判
    決廢棄。(二)確認被上訴人乙○○○對被上訴人甲○○就原審
    81年度票字第5332號裁定所示其中1,764,045 元及自82年9
    月28日起至清償日止，按年息百分之5 計算利息之債權不存
    在。
五、兩造不爭執之事項如下，並經本院調閱原審88年度全字第59
    23號、88年度執全字第4925號、81年度票字第5332號、81年
    執字第7373號、84年度執字第1306號、7956號、92年度執字
    第45541 號、39220 號、93年度執字第16594 號、82年度訴
    字第1337號、本院83年度上字第88號、最高法院83年度台上
    字第2072號等案卷屬實，且有本院89年度重上字第121 號、
    最高法院92年度台上字第1595號判決附卷可稽，堪予採信：
  (一)上訴人於民國88年11月間，就被上訴人甲○○所有系爭土地
    向原審聲請假扣押，經原審以88年度全字第5923號裁定准許
    後，上訴人提供3,000,000 元為擔保，由原審以88年度執全
    字第4925號實施假扣押查封系爭土地。嗣上訴人對被上訴人
    甲○○起訴請求損害賠償，經本院89年度重上字第121 號、
    最高法院92年度台上字第1595號判決被上訴人甲○○應將系
    爭土地所有權全部移轉登記予上訴人指定之訴外人丙○○確
    定在案。
  (二)被上訴人乙○○○於81年8 月19日持被上訴人甲○○簽發之
    系爭本票向原審聲請裁定准予強制執行，經原審於81年8 月
    20日以81年度票字第5332號裁定准許後，乙○○○聲請強制
    執行系爭土地，原審81年度執字第7373號受理執行中，甲○
    ○之夫鄭玉吉提起第三人異議之訴，主張系爭土地為其所有
    ，非甲○○所有，經本院84年度上更(二)字第64號、最高法院
    85年度台上字第702 號判決鄭玉吉勝訴確定，撤銷強制執行
    程序後，原審執行處以甲○○無財產可供執行而發給債權憑
    證結案。惟鄭玉吉另案訴請甲○○就系爭土地為所有權名義
    變更登記，經本院以82年度家上字第9 號判決鄭玉吉敗訴確
    定等情。並有本院84年度上更(二)字第64號、最高法院85年度
    台上字第702 號判決，及本院82年度家上字第9 號判決及確
    定證明書附於經調取之原審81年度執字第7373號案卷可稽。
  (三)84年間被上訴人乙○○○之夫曾國興先後持原審82年度票字
    第7503號本票裁定（債權額1 百萬元）、84年度促字第6664
    號確定支付命令（債權額2 百萬元），聲請對被上訴人甲○
    ○強制執行，經原審先後以84年度執字第1306號、7956號受
    理，並併入上開81年度執字第7373號案併案執行，嗣均以甲
    ○○無財產可供執行而發給債權憑證結案
  (四)92年間，曾國興以上開原審84年度執字第1306號、7956號債
    權憑證聲請原審強制執行被上訴人甲○○之系爭土地，原審
    以92年度執字第39220 號受理，並調取上開原審88年度執全
    字第4925號鑑價拍賣中。另被上訴人乙○○○亦執上開原審
    81年度執字第7373號債權憑證，聲請就其中1,764,04 5元及
    自82年9 月28日起至清償日止，按年息百分之5 計算利息之
    債權，執行被上訴人甲○○之系爭土地，經原審以92年度執
    字第45541 號受理後，被上訴人乙○○○撤回執行之聲請（
    該案已終結，原審誤為迄未終結），改聲請就原審92年度執
    字第39220 號參加分配。嗣訴外人彰化商銀以原審93年度拍
    字第582 號拍賣抵押物裁定為執行名義，於93年3 月間聲請
    拍賣系爭土地，原審以93年度執字第16594 號受理後，將之
    併入92年度執字第39220 號併案執行中，迄未終結。
五、本件兩造之爭點為：
  (一)上訴人提起本件訴訟有無即受確認判決之法律上利益？
  (二)被上訴人乙○○○對甲○○就系爭本票是否有1,764,045 元
    及自82年9 月28日起至清償日止，按年息百分之5 計算利息
    之債權存在？
六、關於上訴人提起本件訴訟有無即受確認判決之法律上利益部
    分，經查：
    上訴人對被上訴人甲○○取得之執行名義為被上訴人甲○○
    應將系爭土地所有權全部移轉登記予上訴人指定之訴外人丙
    ○○，而本件系爭土地業經被上訴人乙○○○之夫即訴外人
    曾國興聲請原審以92年度執字第39220 號，調88年度執全字
    第4925號假扣押執行卷鑑價拍賣中。被上訴人乙○○○亦執
    上開原審81年度執字第7373號債權憑證，聲請就系爭本票中
    1,764,04 5元及自82年9 月28日起至清償日止，按年息百分
    之5 計算利息之債權，參加分配。訴外人彰化商銀亦以原審
    93年度拍字第582 號拍賣抵押物裁定為執行名義，聲請拍賣
    系爭土地，原審以93年度執字第16594 號受理後，將之將之
    併入92年度執字第39 220號併案執行中，迄未終結等情，已
    如前述，故上訴人訴請確認被上訴人間就系爭本票債權債務
    關係不存在，雖仍不能据以辦理系爭土地之所有權移轉登記
    ，惟被上訴人甲○○已違反應將系爭土地移轉登記之義務，
    至為明確，是上訴人主張伊對被上訴人甲○○有債務不履行
    之損害賠償請求權，被上訴人間就系爭本票之債權債務關係
    ，已影響上訴人之受償，故有確認被上訴人間就系爭本票債
    權債務關係不存在之必要等語，即可採信。從而上訴人提起
    本件訴訟即有即受確認判決之法律上利益，堪予認定。
七、關於被上訴人乙○○○對被上訴人甲○○就系爭本票是否有
    1,764,045 元及自82年9 月28日起至清償日止，按年息百分
    之5 計算利息之債權存在部分，經查：
  (一)被上訴人主張其等間有上開債權債務關係存在，無非係以該
    項債務原係被上訴人甲○○之夫鄭玉吉向被上訴人乙○○○
    之借款，因未清償，由被上訴人甲○○簽發系爭本票與被上
    訴人乙○○○，以為併存之債務承擔，業經原審82年度訴字
    第1337號、本院83年度上字第88號判決、最高法院83年度台
    上字第2072號裁定確定云云，為其論据。惟查原審82年度訴
    字第1337號、本院83年度上字第88號判決、最高法院83年度
    台上字第2072號裁定，係被上訴人乙○○○訴請被上訴人甲
    ○○之夫鄭玉吉清償借款，該案之當事人並非上訴人，而被
    上訴人甲○○是否有為其夫鄭玉吉借款之併存的債務承擔，
    並非該案之訴訟標的，僅於二審之判決理由內曾予論述而已
    ，並無既判力，自不得拘束本件之認定；且該案二審判決理
    由內認被上訴人甲○○有為其夫鄭玉吉借款之併存的債務承
    擔，唯一之證据即係被上訴人甲○○在該案之證言，而甲○
    ○在本案為被上訴人，又係被上訴人乙○○○之妹，是其在
    該案所為證述，自難遽予採信。又被上訴人乙○○○於原審
    93年12月27日言詞辯論時稱「甲○○簽發之本票2,664,045
    元，是因為她72年到74年間向李美榮借款360 多萬元，所以
    77年3 月30日簽發系爭本票給李美榮」等語，其於同日提出
    之答辯狀亦為相同之記載；且被上訴人乙○○○於原審92
    年執字第39220 號參加分配狀亦記載係被上訴人甲○○向乙
    ○○○借款未清償等語，足見被上訴人前後所述矛盾，是其
    所稱系爭本票債務係併存的債務承擔鄭玉吉之借款債務云云
    ，尤難採信。
  (二)又鄭玉吉在被上訴人乙○○○請求其清償借款之上開案件，
    雖曾主張其借款債務已完全由其妻即被上訴人甲○○承擔，
    伊已無債務，並非併存之債務承擔等語，惟其於訴請其妻甲
    ○○就系爭土地為所有權名義變更登記時，亦曾主張被上訴
    人姐妹二人通謀製造假債權，簽發系爭本票，聲請裁定並強
    制執行等語，有本院82年度家上字第9 號確定判決附卷可稽
    （見本院卷第140 頁），是依鄭玉吉於上開各案之主張，亦
    不足以認定被上訴人間就系爭本票債權債務關係係借款或係
    併存的債務承擔。
  (三)被上訴人於原審提出之11張支票，均係鄭玉吉所簽發，被上
    訴人甲○○並無背書，亦不足證明被上訴人甲○○有向乙○
    ○○借款或為鄭玉吉借款之併存的債務承擔。
  (四)綜上所述，被上訴人並未舉證證明，被上訴人乙○○○對被
    上訴人甲○○就系爭本票有1,764,045 元及自82年9 月28日
    起至清償日止，按年息百分之5 計算利息之債權存在。其主
    張該債權存在，即不足採。上訴人主張被上訴人間之債權債
    務關係不存在，堪予採信。
八、原審為上訴人敗訴之判決，即有不合，上訴意旨指摘原判決
    不當，求予廢棄改判，即有理由，應由本院予以廢棄，改判
    如主文所示。
據上論結，本件上訴為有理由，依民事訴訟法第463 條、第385
條第1 項前段、第450 條、第85條第2項，判決如主文。
中　　華　　民　　國　　94　　年　　11　　月　　23　　日
                              民事第三庭
                                  審判長法官    張國彬
                                  法      官    吳登輝
                                  法      官    楊富強
以上正本證明與原本無異。
如對本判決上訴，須於判決送達後20日內向本院提出上訴狀，其
未表明上訴理由者，應於上訴後20日內向本院提出上訴理由書（
均須按他造當事人之人數附繕本）。上訴時應提出委任律師或具
有律師資格之人之委任狀，並依附註條文規定辦理。
中　　華　　民　　國　　94　　年　　11　　月　　23　　日
                                  書  記  官    許信宗
附註：
民事訴訟法第466 條之1 ：
對於第二審判決上訴，上訴人
應委任律師為訴訟代理人，但上訴人或其法定代理人具有律師資
格者，不在此限。
上訴人之配偶、三親等內之血親、二親等內之姻親，或上訴人為
法人、中央或地方機關時，其所屬專任人員具有律師資格並經法
院認適當者，亦得為第三審訴訟代理人。第1 項但書及第2 項情
形，應於提起上訴或委任時釋明之。
